臺灣高等法院臺中分院民事判決　　　　 94年度上國易字第3號
　　上　訴　人　乙○○
　　訴訟代理人　蔣文正　律師
　　被　上訴人　南投縣竹山鎮公所
　　法定代理人　甲○○
　　訴訟代理人　林道啟　律師
上列當事人間請求國家賠償事件，上訴人對於民國93年12月16日
臺灣南投地方法院93年度國字第 3號第一審判決提起上訴，本院
於94年11月1日言詞辯論終結，茲判決如下：
    主  文
原判決關於駁回上訴人下列第二項之訴部分，暨訴訟費用之裁判
廢棄。
被上訴人應給付上訴人新台幣壹拾伍萬元整。
其餘上訴駁回。
第一、二審訴訟費用由上訴人負擔四分之三，餘由被上訴人負擔
。
    事  實
一、上訴人聲明求為判決：(一)原判決廢棄。(二)上開廢棄部分，被
    上訴人應給付上訴人新台幣 0000000元。(三)第一、二審訴訟
    費用由被上訴人負擔。其陳述除與原判決記載相同者予以引
    用外，另補稱：
  (一)上訴人乙○○自民國（下同）56年間即在系爭中和段 268地
    號及 268-1地號土地上種植農作物，迄64年6月1日南投縣政
    府核准使用，而後77年改以上訴人乙○○長子陳錦標之名義
    續予申請許可使用，使用許可至89年12月31日（原竹山鎮○
    ○○段假98地號之土地，後編為竹山鎮○○段枋寮子段 462
    地號，現則為中和段268地號及268-1地號），而縣政府允許
    使用之期間，上訴人所種植之農作物及設置之田埂等農作設
    施，上訴人對之自有權源。
  (二)上訴人經南投縣政府許可，持續在系爭土地上耕作，而在河
    川整編期間，原使用人均無從申請許可或承租，而所謂系爭
    土地經整編，由新生地開發局移轉予國有財產局接管，亦係
    經由原審法院函查後始能知悉，純屬機關內部作業之行政作
    業，一般人民並不知悉，而且從未有權責機關（新生地開發
    局或國有財產局）為公告甚或通知原河川使用人不得繼續使
    用，人民無從向政府機關申請許可或承租，人民本著原先使
    用權源持續耕作之狀態，應該予以保護。
  (三)內政部依國有財產法第46條第一項訂定之「國有耕地放租實
    施辦法」，該辦法第六條規定「國有耕地放租對象及順序」
    第一順位即：中華民國82年 7月21日前已實施耕作者，是以
    持續占有本身即具有法律意義（顯然若未持續耕作使用者，
    即不具承租土地之資格）。人民本著原先使用權源持續耕作
    ，而權責機關亦未為公告或未為通知原河川使用人不得繼續
    使用，則和平持續占有使用之狀態，應該受到法律保護，如
    果此和平、持續占有使用之狀態不受法律保護，否則目前接
    鄰系爭土地方圓數里同樣性質之土地，任何人進入恣意毀損
    或自行採收他人所種植之農作物時，均不違法。內政部消防
    署欲在竹山鎮濁水溪之河川公地上興建「救災訓練中心」，
    中央部會機關又為何要與竹山鎮河川公地使用之鎮民協調溝
    通，而給予補償？
  (四)上訴人和平、持續占有使用之狀態應該受到法律保護，而且
    在南投縣政府允許使用之期間，上訴人所種植之農作物及設
    置之田埂等農作設施，更應受到保護。詎被上訴人於91年10
    月5 日未經任何告知、未經合法程序，而擅自以系爭中和段
    268地號及268-1地號之土地為「無人使用」、「無人耕作」
    為由，擅行進入系爭土地，以挖土機剷除毀損上訴人在南投
    縣政府允許使用之期間內所種植之農作物及設置之田埂等農
    作設施，核屬違法，侵害上訴人權益。凡行政行為侵害或干
    涉人民自由、權利者，必須有法律明文之依據始可，如果行
    政機關恣意行事，未依法行政，未經合法程序即先毀損人民
    農作物及設施，自應為賠償。
  (五)上訴人縱然無占有系爭土地之權源，但依最高法院70台上字
    第83號裁判要旨：「無權占有他人之土地使用收益者，僅該
    他人得予依法排除其侵害，第三人仍無對其使用收益妄加干
    涉（例如無權占用他人土地建屋，第三人如將其拆除或遷入
    居住，仍非法之所許）。本件國有土地雖未經其管理機關核
    准上訴人租用，但如地上之林木確係由上訴人種植成長後，
    擅由被上訴人予以砍伐出售，上訴人非不得基於侵權行為請
    求損害賠償」、71台上字第3748號裁判要旨：「占有固為事
    實，並非權利，但究屬財產之法益，民法第960條至第962條
    且設有保護之規定，侵害之，即屬違反法律保護他人之規定
    ，侵權行為之違法性非非具備，自應成立侵權行為。至占有
    人對該占有物有無所有權，初非所問」、74台上字第 752號
    裁判要旨：「民法有關保護占有之規定，於無權源之占有，
    亦有其適用。故占有事實上管領占有物，縱無合法權源，對
    其主張權利者，仍應依合法途徑謀求救濟，以排除其占有。
    如果違背占有人之意思而侵奪或妨害其占有，非法之所者，
    占有人對於侵奪或妨害其占有之行為，得依民法第960條第1
    項規定，以己力防禦之。民法第 962條規定之占有保護請求
    權，於無權源之占有人亦得主張之。如果占有被不法侵害，
    占有人即非不得依侵權行為之法則，請求賠償其所受之損害
    」84台上字第46號裁判要旨：「占有人其占有被侵奪者得請
    求返還其占有物。占有被妨害者得請求除去其妨害。占有有
    被妨害之虞者，得請求防止其妨害。民法第 962條定有明文
    。占有人對於占有物所有人以外第三人之占有請求權，並不
    因其係善意占有或惡意占有而有差異。占有人對於不動產出
    產物之取得，雖受有限制。惟占有人既受占有規定之保護，
    亦不容許所有人以外之第三人對於該占有不動產之出產物加
    以破壞」。是被上訴人並無法律權源、未經合法程序即先毀
    損人民農作物及設施，自屬不法，仍應負損害賠償之責任。
  (六)查系爭土地上之田埂及牧草、鹿仔樹等地上物均為上訴人所
    開墾、耕種，其中，田埂部分，共有四條，總長 302公尺，
    寬25公分，高1公尺，造價總金額為244,598元整；而牧草、
    鹿仔樹等亦屬有經濟價值之農作物，曾有經營畜牧業、畜養
    乳牛之吳朝平向上訴人購買牧草，卻遭被上訴人擅自加以剷
    除、破壞，以致造成上訴人之損害，因此上訴人爰以牧草復
    耕所需費用作為牧草等農作之損害額，其計算方式如下：水
    泥田埂1式244598元（4條總長302Ｍ、寬25公分、高1公尺）
    ；牧草復耕：整地16,000元（每分地1000元×16）、作畦80
    00元（每分地500元×16）、栽植工25,600元（每分地 1600
    元×16）、肥料 96,000元（每分地4包施6次每包250 ×16）
    、管理費 120,000元（ 6個月×20000）、鹿仔樹 500000元
    （1000株×500）、採收間斷損失 72,000元（24000元×3）
    以上合計0000000元。
  (七)上訴人提起本件訴訟，賠償金額多寡並非重點，主要目的係
    在於求得公平正義，被上訴人則於其上開剷除上訴人田埂及
    農作之行為既不爭執，而上訴人亦已證明其確實因此遭受損
    害，是故倘若認為上開請求金額之計算或證明仍有不足，請
    參酌民事訴訟法第222條第2項規定，審酌一切情況，依所得
    心證定其數額。
二、被上訴人聲明求為判決：(一)上訴駁回。(二)第一、二審訴訟費
    用由上訴人負擔。其陳述除與原判決記載相同者予以引用外
    ，另補稱：
  (一)依卷附南投縣河川公地種植使用許可書第10條規定：本許可
    書所指河川公地使用之許可係屬公法上單方行為與雙方立於
    平等地位之私法上租賃行為不同，其所徵收之使用費，乃屬
    賦稅或規費之性質，經經濟部以65年 6月16日（65）水字第
    15913 號函釋示在案，故經核准許可使用後，如將來政府在
    上項河川公地因河川治理工程設施、政府公用、開發新生地
    或其他管理上之必要，需收回而終止使用時，使用人同意無
    條件交還，絕無異議，且願依台灣省河川管理規則第34條第
    二項規定不要求任何補償，並放棄先訴抗辯權。被上訴人為
    興辦廚餘資源回收場之公用事業需要，申請向內政部營建署
    新生地開發局申請撥用系爭土地。縱使上訴人尚於南投縣政
    府准許使用系爭土地期間，依前揭南投縣河川公地種植使用
    許可書第10條規定，上訴人仍應無條件交還系爭土地且不得
    要求任何補償。何況上訴人經南投縣政府准許使用系爭土地
    之期間業於89年12月31日屆滿，業已無權占用系爭土地。是
    上訴人以渠有繼續占有系爭土地之事實，主張其係有權占有
    系爭土地，要無足採。
  (二)按國家賠償法第二條第二項規定公務員於執行職務行使公權
    力時，因故意或過失不法侵害人民自由或權利者，應負損害
    賠償責任。被上訴人為興辦公用事業依土地第26條及國有財
    產法第38條規定，申請撥用系爭土地，且於申請期間，業就
    系爭土地是否有准許或出租予第三人的情形為調查，經內政
    部營建署新生地開發局，以91年9月6日新開處字第09103863
    號函敘明：「本案土地經查本局並無辦理租賃情形，貴所申
    請撥用乙節，本局同意辦理」。是被上訴人為興建辦公用事
    業申請撥用系爭土地完全符合相關法令規定，顯無不法情事
    ，且上訴人就系爭土地既無占有使用權利，即無權利遭受損
    害之情形，故其併以侵權行為及國家賠償的法律關係請求被
    上訴人賠償其損害，顯無理由。
    理  由
一、按賠償義務機關拒絕賠償，或自提出請求之日起逾30日不開
    始協調，或自開始協議之日起逾60日協議不成立時，請求權
    人得提起損害賠償之訴，此為國家賠償法第11條第一項前段
    所明定。本件上訴人以其所有耕種於系爭土地上之牧草、鹿
    仔樹及其所設置之四條水泥田埂遭被上訴人所屬之竹山鎮公
    所清潔隊之公務人員不法侵害為由，提出書面向被上訴人請
    求國家賠償，惟經被上訴人於92年12月5日竹鎮清字第09200
　  26316 號函拒絕賠償，此事實為兩造所不爭執，並有上訴人
    提出之上開函文及拒絕賠償理由書影本各乙份在卷為證，揆
    諸上開規定，上訴人提起本訴，請求國家賠償，其程序自無
    不合。
二、上訴人主張：系爭竹山鎮○○段268、268-1地號土地，原為
    枋寮子段假98地號，後編為下崁段枋寮子段 462地號，再改
    編為中和段268、268-1地號。伊自56年間即在系爭土地上種
    植農作物，迄64年6月1日經南投縣政府核准使用，至77年改
    以伊長子陳錦標之名義續予申請許可使用，使用許可至89年
    12月31日。而縣政府允許使用之期間，伊就所種植之農作物
    及設置之田埂等農作設施，自有合法權源，而伊本著原先使
    用權源持續耕作之狀態，應受保護。詎被上訴人假藉「資源
    回收再利用計劃」，竟於91年10月5日未經任何告知、任何
    法定程序，即擅自以該系爭土地土地為「無人使用」、「無
    人耕作」為由，由其所屬清潔隊公務人員，擅行進入以挖土
    機剷除毀損伊所種植之農作物及設置之田埂等農作設施，違
    法侵害伊權益。伊縱然自89年12月31日原許可使用期間屆滿
    之後，已無占有系爭土地之權源，但依最高法院70台上字第
    83號、71台上字第3748號、74台上字第752號、 84台上字第
    46號裁判意旨，仍應受占有規定之保護，被上訴人未經合法
    程序即予毀損伊之農作物及設施，自屬不法，仍應負損害賠
    償之責任。該系爭土地上之田埂四條，總長 302公尺，造價
    為244598元，加上牧草復耕、鹿仔樹重栽及採收間斷損失，
    損害額合計 0000000元。為此提起本訴，請求被上訴人賠償
    上述金額之損害。倘認為上開請求金額之計算或證明仍有不
    足，則請依民事訴訟法第222條第2項規定，依所得心證定其
    數額等語。
三、被上訴人則以：依卷附南投縣河川公地種植使用許可書第10
    條規定：本許可書所指河川公地使用之許可係屬公法上單方
    行為與雙方立於平等地位之私法上租賃行為不同，其所徵收
    之使用費，乃屬賦稅或規費之性質，經經濟部以65年 6月16
    日（65）水字第 15913號函釋示在案，故經核准許可使用後
    ，如將來政府在上項河川公地因河川治理工程設施、政府公
    用、開發新生地或其他管理上之必要，需收回而終止使用時
    ，使用人同意無條件交還，絕無異議，且願依台灣省河川管
    理規則第34條第二項規定不要求任何補償，並放棄先訴抗辯
    權。被上訴人為興辦廚餘資源回收場之公用事業需要，向內
    政部營建署新生地開發局申請撥用系爭土地。縱使上訴人尚
    於南投縣政府准許使用系爭土地期間，依前揭南投縣河川公
    地種植使用許可書第10條規定，上訴人仍應無條件交還系爭
    土地且不得要求任何補償。何況上訴人經南投縣政府准許使
    用系爭土地之期間業於89年12月31日屆滿，業已無權占用系
    爭土地。且被上訴人為興辦公用事業依土地第26條及國有財
    產法第38條規定，申請撥用系爭土地，已於申請期間，就系
    爭土地是否有准許或出租予第三人的情形為調查，經內政部
    營建署新生地開發局，以91年9月6日新開處字第09103863號
    函敘明：「本案土地經查本局並無辦理租賃情形，貴所申請
    撥用乙節，本局同意辦理」。是被上訴人為興建辦公用事業
    申請撥用系爭土地完全符合相關法令規定，顯無不法情事，
    上訴人就系爭土地既無占有使用權利，自無所謂權利遭受損
    害之情形，故其併以侵權行為及國家賠償的法律關係請求上
    訴人賠償其損害，顯無理由等語，資為抗辯。
四、兩造前揭主張及抗辯，就原坐落南投縣竹山鎮○○段枋寮子
    小段假98地號土地嗣整編為同段假 234-1地號之部分土地，
    南投縣政府於64年6月9日以投府建水字第 50841號函許可上
    訴人就前開假234-1地號土地使用，期間自64年6月起至67年
    5月止計三年，南投縣政府又以81投府建水（地）字第 0066
    號函同意上訴人之子陳錦標就前開假98地號土地種植甘藷，
    期間自81年 1月至83年12月止，嗣准予延長至86年12月31日
    止，而系爭土地之地上物，經被上訴人所屬清潔隊於91年10
    月間予以剷除之事實，兩造並無爭執。而兩造所爭執者，為
    坐落南投縣竹山鎮○○段枋寮子小段假98地號土地與現編中
    和段268、268-1地號系爭土地是否相同？上訴人於系爭土地
    自89年12月31日原許可使用期間屆滿之後，是否仍有占有使
    用系爭土地之權源？若已無占有使用系爭土地之權源，是否
    仍應受占有規定之保護？被上訴人申請撥用系爭土地後，鏟
    除其上農作物及設施，是否符合法定程序？就上訴人所受損
    失，應否負損害賠償之責任？如應負損害賠償之責任，其應
    賠償之數額若干？爰分述如下：
  (一)依國有財局臺灣中區辦事處南投分處函復原審法院稱：「本
    案南投縣竹山鎮○○段枋寮子小段假98地號登錄後之土地標
    示似為分割前之竹山鎮○○段 268地號土地：：：該土地重
    測前之土地標示為竹山鎮○○段枋寮子小段 462地號，因分
    割增加 268-1地號」等情，此有該分處93年10月22日台財產
    中投二字第0930009520號函可證。是原假98地號土地與系爭
    土地有部分重疊，則該假98地號土地與系爭268、268-1地號
    土地相同，應堪認定。
  (二)上訴人主張就系爭土地有使用權，而提出南投縣政府81投府
    建水（地）字第0066號函為證，此雖為被上訴人所不否認，
    但該函內容載明申請人為「陳錦標」非上訴人，且該土地之
    使用標的為「甘藷」非上訴人指稱之牧草或鹿仔草，又其使
    用期限為6年（自81年1月起至86年12月止），則截至上訴人
    主張遭被上訴人所屬清潔隊於91年10月間予以剷除時，顯已
    逾使用之期限。而依據該許可書第八條約定使用期滿仍繼續
    使用者，應於期限前三個月呈請縣政府核定，但經濟部水利
    署第四河川局、國有財產局臺灣中區辦事處南投分處均函復
    原審稱系爭假98地號土地均未再受理農民申請使用，有經濟
    部水利署第四河川局93年10月11日水四管字第 09350082380
    號函、國有財產局臺灣中區辦事處南投分處93年10月22日台
    財產中投二字第0930009520號函在卷可證。且上訴人主張系
    爭土地原承租人得繼續使用至公告劃出河川區域時云云，然
    系爭土地於89年11月30日登錄時即已劃定為一般農業區之農
    牧用地，而非河川公地，有該土地登記謄本足憑。是以上訴
    人對系爭土地應認已無使用權源，要無疑義。
  (三)惟「無權占有他人之土地使用收益者，僅該他人得予依法排
    除其侵害，第三人仍無對其使用收益妄加干涉（例如無權占
    用他人土地建屋，第三人如將其拆除或遷入居住，仍非法之
    所許）。本件國有土地雖未經其管理機關核准上訴人租用，
    但如地上之林木確係由上訴人種植成長後，擅由被上訴人予
    以砍伐出售，上訴人非不得基於侵權行為請求損害賠償」、
    「占有固為事實，並非權利，但究屬財產之法益，民法第96
    0條至第962條且設有保護之規定，侵害之，即屬違反法律保
    護他人之規定，侵權行為之違法性非非具備，自應成立侵權
    行為。至占有人對該占有物有無所有權，初非所問」、「民
    法有關保護占有之規定，於無權源之占有，亦有其適用。故
    占有事實上管領占有物，縱無合法權源，對其主張權利者，
    仍應依合法途徑謀求救濟，以排除其占有。如果違背占有人
    之意思而侵奪或妨害其占有，非法之所者，占有人對於侵奪
    或妨害其占有之行為，得依民法第960條第1項規定，以己力
    防禦之。民法第962條規定之占有保護請求權，於無權源之
    占有人亦得主張之。如果占有被不法侵害，占有人即非不得
    依侵權行為之法則，請求賠償其所受之損害」、「占有人其
    占有被侵奪者得請求返還其占有物。占有被妨害者得請求除
    去其妨害。占有有被妨害之虞者，得請求防止其妨害。民法
    第962條定有明文。占有人對於占有物所有人以外第三人之
    占有請求權，並不因其係善意占有或惡意占有而有差異。占
    有人對於不動產出產物之取得，雖受有限制。惟占有人既受
    占有規定之保護，亦不容許所有人以外之第三人對於該占有
    不動產之出產物加以破壞」（最高法院70台上字第83號、71
    台上字第3748號、74台上字第 752號、84台上字第46號裁判
    要旨參照）。是以上訴人雖無占有系爭土地之權源，仍應受
    占有規定之保護，且不因其係善意占有或惡意占有而有差異
    。縱被上訴人為興辦公用事業已依土地法第26條及國有財產
    法第38條規定，申請撥用系爭土地，然其仍應依合法途徑尋
    求救濟，以排除上訴人之占有。
  (四)按公務員於執行職務行使公權力時，因故意或過失不法侵害
    人民自由或權利者，國家應負損害賠償責任，國家賠償法第
    二條第二項前段定有明文。本件被上訴人以上訴人就系爭土
    地已無占有使用權利之理由，未經告知、未經尋求合法程序
    ，即逕行由其所屬清潔隊人員，以挖土機剷除毀損系爭土地
    之地上物，則上訴人本於國家賠償之法律關係，請求被上訴
    人賠償其損害，自屬於法有據，應予准許。
  (五)上訴人主張系爭土地上原有之田埂及牧草、鹿仔樹等地上物
    均為其所開墾、耕種，田埂共有四條，總長302公尺，寬 25
    公分，高1公尺，造價244,598元；而牧草、鹿仔樹等亦屬有
    經濟價值之農作物，由經營畜牧業、畜養乳牛之吳朝平向其
    購買，今遭被上訴人剷除、破壞，自造成上訴人之損害。乃
    請求被上訴人賠償水泥田埂1式 244598元。牧草復耕之
    整地16,000元（每分地1000元×16）、作畦8000元（每分地
    500元×16）、栽植工 25,600元（每分地1600元×16）、肥
    料 96,000元（每分地4包施6次每包250×16）、管理費120,
    000元（6個月×20000）。鹿仔樹重種 500000元（1000株
    ×500）、採收間斷損失 72,000元（24000元×3）。以上合
    計 0000000元。惟查系爭土地既已經被上訴人申請撥用獲准
    ，而南投縣政府許可上訴人使用系爭土地之期限，早於86年
    12月31日就已截止，上訴人並無繼續占有使用之合法權源，
    則上訴人請求賠償水泥田埂之造價、牧草復耕、鹿仔樹重種
    之費用，顯非有理。應由本院依民事訴訟法第222條第2項規
    定，審酌前揭上訴人已無使用權源及牧草、鹿仔樹均屬低經
    濟價值作物等一切情況，酌定其數額為十五萬元。
五、綜上所述，原坐落南投縣竹山鎮○○段枋寮子小段假98地號
    土地與現編中和段268、268-1地號系爭土地相同，上訴人就
    該系爭土地自89年12月31日原許可使用期間屆滿之後，已無
    合法繼續占有使用之權源，但被上訴人於申請撥用系爭土地
    獲准後，仍應依合法途徑尋求救濟，以排除上訴人之占有，
    否則上訴人仍應受占有規定之保護，被上訴人不得擅自鏟除
    其上農作物及設施，被上訴人所屬公務員未依法定程序排除
    上訴人之占有，即擅自予以鏟除，造成上訴人受損害，則其
    執行職務行使公權力，縱非故意亦有過失，自應就上訴人所
    受損失，負其賠償之責任，其應賠償之數額以十五萬元為適
    當。上訴人之請求，於此數額範圍內，為有理由，應予准許
    ，其逾此請求，則為無理由，不應准許。原審就前開應予准
    許部分，為上訴人敗訴之判決，即有未合。上訴意旨指摘原
    判決此部分不當，求予廢棄改判，為有理由，應予廢棄改判
    如主文第二項所示。而前揭不應准許部分，原審判決上訴人
    敗訴，並無不合。上訴意旨指摘原判決此部分不當，為無理
    由，應駁回其上訴。
六、本件事證已臻明確，兩造所提其餘攻擊防禦方法及舉證，與
    判決結果不生影響，爰不一一論述。
七、據上論結，本件上訴為一部有理由，一部無理由，依民事訴
    訟法第449條第1項、第450條、第79條，判決如主文。
中　　華　　民　　國　  94  　年　　11　　月　  15    日
                    民事第五庭審判長法　官  陳滿賢
                                    法　官  朱  樑
                                    法　官  古金男
以上正本係照原本作成。
不得上訴。
                                    書記官  王麗英
中　　華　　民　　國　　94　　年　　11　　月　　16　　日
                                        　　　　　　　Ｂ
